【裁判字號】    88,上易,5551
【裁判日期】    890113
【裁判案由】    詐欺
【裁判全文】
臺灣高等法院刑事判決                          八十八年度上易字第五五五一號
    上  訴  人  臺灣台北地方法院檢察署檢察官
    上  訴  人
    即  被  告  乙○○
    選任辯護人黃榮謨
右上訴人因被告詐欺案件，不服臺灣台北地方法院八十八年度易字第三三號，中華民
國八十八年十月十四日第一審判決（起訴案號：臺灣台北地方法院檢察署八十七年度
偵字第一０三００號、及移送併辦八十七年度偵字第一六二二一號）提起上訴，本院
判決如左：
    主  文
原判決撤銷。
乙○○連續意圖為自己不法之所有，以詐術使人將本人之物交付，處有期徒刑肆月，
緩刑年。
    事  實
一、乙○○明知已積欠鉅額債務，且前所召集之新台幣（下同）十萬元支票互助會（
    會期自民國八十四年七月五日起至八十六年三月五日止），已陷於無力支撐，隨
    時有倒會之虞，竟故意隱瞞其財務困窘已無支付能力之事實，利用親朋好友或以
    往曾參與其互助會會員之信任心態，基於意圖為自己不法所有之概括犯意，於八
    十五年六月一日，在台北市○○路二十六巷十七號五樓，邀集包括丙○○、甲○○在內等人參加其所召集每月五萬元之互助會，共有會員（包括會首）二十二名
    （其中會員范政憲名義係虛列），每月開標一次，會期自八十五年六月一日起至
    八十七年二月一日止，丙○○、甲○○及其他會員不知其中有詐陷於錯誤而各交
    付會首款五萬元予乙○○，而乙○○為掩飾其詐欺犯行，除於八十五年六月一日
    及八十五年七月一日開標二次以資搪塞外，旋即於同年八月停標宣告倒會，丙○○、甲○○向其催討未果，始知受騙。
二、案經丙○○、甲○○訴由台灣台北地方法院檢察署偵查起訴及移送併辦。
    理  由
一、訊據上訴人即被告乙○○固坦承有於右揭時地召集前開互助會，並於右開時間開
    標二次後旋即倒會之事實，惟矢口否認有何詐欺犯行，辯稱：伊所以於第三次標
    會（即八十五年八月）即停標，實係因伊投資電玩業遭取締，無從回收投資利潤
    ，經濟陷於困難，為免全體會員遭受更大損失，始斷然決定停標，主觀上並無不
    法所有意圖，又告訴人所指之虛增會員范政憲、李吉明二人，范政憲係友人戴麗
    妃之小叔，由戴麗妃以其名義跟會，而李吉明確有參加互助會，伊並未虛列會員
    亦無冒用會員名義標會，伊並無詐欺之犯意云云。然查，右揭事實，業據告訴人
    丙○○、甲○○指訴綦詳，並有互助會單在卷可稽，且查被告於八十五年六月一
    日邀組上開每月五萬元之互助會時，其之前另召集每月十萬元之支票互助會一會
    ，而依被告所供其每月並無確切固定之收入，則其每月又恃何支付此鉅額之會款
    ，且被告於偵查中供稱起會之前即負有房屋貸款八、九百萬元及在外欠款四、五
    百萬元之債務等語，而於本院調查時供稱伊於八十五年初財務就比較困難云云，
    足見被告於邀組本互助會時，其財務顯已陷於困境，被告明知其財力不佳，已無
    支付能力，竟以會養會，再召集每月五萬元之互助會，終於組會當月及翌月各開
    標一次即行宣告倒會，足徵被告於召集本件互助會時，其財務狀況顯已不佳，竟
    猶邀組每月五萬元之互助會，主觀上顯有不法所有意圖。且被告所出具互助會單
    上會員范政憲於偵查時到庭證稱伊並無參加乙○○的互助會，伊患精神分裂症，
    乙○○假借伊名義入會云云。益見被告召集互助會之初，即有意圖為自己不法所
    有之詐欺犯意，否則又何需虛列他人名義參加互助會，以虛增會員人數而誘人參
    加。至被告雖供稱其召集本件互助會之目的係為投資電動玩具云云，惟被告始終
    未能提出其於該時間曾投資電動玩具之相關證據以供本院調查審酌，況查被告財
    務既已陷於困境，其又有何財力投資事業，是被告所辯，顯係卸責之詞，殊無足
    採，事證明確，被告犯行，洵堪認定。
二、核被告乙○○所為，係犯刑法第三百三十九條第一項之詐欺取財罪，其先後多次
    犯行，時間緊接，手段相似，犯罪構成要件相同，顯係基於概括犯意而為，應依
    連續犯規定論以一罪，並加重其刑。原審據以論罪科刑，固非無見，惟查李吉明
    確有參加被告所召集之本件互助會，此據證人李吉明於本院審理時到庭證述屬實
    ，原審認被告亦虛列李吉明為互助會會員，核與事實不合，尚有未洽。另被告係
    於八十五年八月間即停標宣告倒會，原審誤為八十五年九月停標宣告倒會，亦有
    未洽。是被告上訴意旨否認有詐欺犯行，暨檢察官依告訴人丙○○之請求提起上
    訴，其上訴意旨指摘原審量刑過輕，固均無理由，惟原判決既有可議之處，自應
    由本院予以撤銷改判。爰審酌被告犯罪之動機、手段、所生之危害，因而詐得之
    利益，犯罪後已與告訴人甲○○達成和解，有和解書影本乙份在卷可參，並於原
    審法院審理時當庭交付十萬元與告訴人丙○○以清償部分債務暨其他犯罪後之態
    度等一切情狀，量處有期徒刑四月。而查，被告前未曾受有期徒刑以上刑之宣告
    ，有臺灣高等法院檢察署刑案紀錄簡覆表乙份在卷可憑，因財務陷於困境，致一
    時以會養會，而犯法禁，惟犯後已與告訴人甲○○達成民事上和解，並已清償十
    萬元予告訴人丙○○，另亦尋求與其他會員和解，此據證人李吉明供證在卷，足
    見被告犯罪後態度尚佳，其經此次罪刑之宣告，爾後當知所警惕，諒無再犯之虞
    ，是本院認被告所受本件刑之宣告以暫不執行為適當，爰併予宣告緩刑三年，以
    啟自新。
據上論斷，應依刑事訴訟法第三百六十九條第一項前段、第三百六十四條、第二百九
十九條第一項前段、刑法第五十六條、第三百三十九條第一項、第七十四條第一款、
罰金罰鍰提高標準條例第一條前段，判決如主文。
本案經檢察官陳吉穗到庭執行職務。
中     華     民     國    八十九   年       一       月      十三      日
                             臺灣高等法院刑事第三庭
                                 審判長法  官  張  連  財
                                       法  官  李  英  勇
                   法  官  張  傳  栗
右正本證明與原本無異。
不得上訴。
                                       書記官  王  秀  雲
中     華     民     國    八十九   年       一       月      十五      日
附錄：本案論罪科刑法條全文
刑法第三百三十九條第一項：
意圖為自己或第三人不法之所有，以詐術使人將本人或第三人之物交付者，處五年以
下有期徒刑、拘役或科或併科一千元以下罰金。


司法院資訊處製作；財團法人民間司法改革基金會備份。
